# 商誉减值测试及相关资产组的确认

提问人：a790258613 时间：2021-12-02 20:14:36
A公司通过非同一控制下的企业合并收购B公司100%股权，B公司主要资产为一块无形资产-土地，合并日B公司经评估确认的净资产公允价值为1000 万元，假设其中土地资产 900 万元，货币资金 50 万，应收账款 50 万，无负债。交易对价为 1100 万元，收购后编制财务合并财务报表确认商誉100 万元。A公司计划在这块地上新建两条生产线，收购后第一年未动工，第二年利用一部分土地建设了一条生产线，第三年生产线投产。
问题 1 ：交易对价与公允价值差异 100 万元确认为商誉合适还是确认到土地价值中合适
问题 2 ：若确认为商誉，在以后 3 个年度末商誉减值测试时，相关资产组如何确认比较合适
问题 3 ：商誉减值测试时，若选择土地作为相关资产组，使用土地的评估值商誉不会发生减值，若选在生产线作为资产组，生产线所产生的未来收益有较大不确定性，很可能发生减值，如何进行判断？

回答人：chenyiwei
问题 1 ：
涉及“单一资产实体”的收购时，对于其中核心资产的收购，是否构成一项业务合并。根据《企业会计准则第 20 号——企业合并(2006年)》及其应用指南和讲解“业务是指企业内部某些生产经营活动或资产的组合，该组合一般具有投入、加工处理过程和产出能力，能够独立计算其成本费用或所产生的收入，但不构成独立法人资格的部分。比如，企业的分公司、不具有独立法人资格的分部等。”
就本项目而言，其股权实质上全部公允价值集中于其所拥有的土地使用权的可辨认资产，不应存在独立于可辨认资产而单独存在的商誉。取得控制权时支付的对价在扣除其他可辨认资产的公允价值后，剩余金额全部应归属于该项特定的可辨认资产，即土地使用权等，并随着该项特定可辨认资产经济利益的逐步消耗而转入损益。
对照《企业会计准则解释第 13 号》第二条规定，不论是从“业务三要素”识别的视角，还是基于可选的“集中度测试”，均可得出“主要资产仅包含一块土地的被收购企业不构成‘业务’”的结论。
因此，此事项应作为会计差错进行调整，调整合并报表无形资产账面价值，在土地使用权尚可使用年限内摊销。
（参考：《企业会计准则解释第 13 号》第二条；《中审众环研究 2020 》之“问题3-2-1（收购‘单一资产实体’是否构成业务合并）”。）
问题2:
1 、根据《企业会计准则第 8 号——资产减值》的规定，企业应当在资产负债表日判断资产是否存在可能发生减值的迹象。因企业合并所形成的商誉和使用寿命不确定的无形资产，无论是否存在减值迹象，每年都应当进行减值测试；对于其他资产，可以仅在出现该准则第五条所列举的减值迹象时才进行减值测试。因此，按照上述“问题1”的处理意见进行调整后，如果该土地及其所属的资产组无明显减值迹象的，可以不对其进行减值测试。
2 、虽然土地使用权具有单独市场价格，且地价有所上升，但不能仅仅因此认为不存在减值迹象和无需进行减值测试。主要考虑是：
（ 1 ）资产组的可收回金额，应当按照该资产组的公允价值减去处置费用后的净额与其预计未来现金流量的现值两者之间较高者确定。但是，在确定资产组的“公允价值减去处置费用的净额”时，是受到《企业会计准则第 39 号——公允价值计量》准则规范的。根据公允价值计量准则规定，“企业以公允价值计量相关资产或负债，应当假定出售资产或者转移负债的有序交易在相关资产或负债的主要市场进行。不存在主要市场的，企业应当假定该交易在相关资产或负债的最有利市场进行”；“企业以公允价值计量相关资产或负债，应当假定市场参与者在计量日出售资产或者转移负债的交易，是在当前市场条件下的有序交易”。由于政府对土地市场的严格管制，企业并不能随时将其所拥有的土地使用权上市交易，虽然在土地一级市场上可以有近期周边土地或房产的成交价格可供参考，但事实上企业无法将存量房地产（更是有特殊用途的专用房地产）投入该等市场交易，因此该等市场并不属于企业所拥有的房屋建筑物和土地的“主要市场”或者“最有利市场”，不能简单地依据此类一级市场上的成交价格作为确定“公允价值减去处置费用”的依据。只有在确定将搬迁等特殊场合下，近期土地市场上的成交价格或者拆迁补偿标准等才可能成为确定土地和房屋建筑物的“公允价值减去处置费用”的依据。另外根据《会计监管风险提示第 8 号——商誉减值》中的提示：“采用公允价值减去处置费用后的净额估计可收回金额时，公司应恰当选用交易案例或估值技术确定商誉所在资产组或资产组组合的公允价值，合理分析并确定相关处置费用，从而确定可收回金额。需要注意的是，当商誉所在资产组或资产组组合包含土地使用权、房屋建筑物等资产时，应充分关注相关资产组或资产组组合的公允价值确定是否合理，是否存在未合理确定土地使用权或房屋建筑物的公允价值从而规避商誉减值的情形。”。特别是，当土地使用权构成一个工业企业的核心经营性资产时，一旦对土地使用权进行处置，则往往意味着该企业将不再持续经营，因而直接处置土地使用权在持续经营假设前提下很可能并不具有现实可能性，即直接以土地市价作为其可收回金额的做法与持续经营假设的适用性存在逻辑矛盾。
（ 2 ）对于工业企业而言，购入土地的目的是将其用于生产经营（如建造厂房），其未来现金流入的来源是生产经营活动相关的现金流入，因此土地使用权通常不能独立产生现金流入，应当与相关的厂房、机器设备等构成一个资产组，以资产组为单位关注其有无减值迹象，并在资产组出现减值迹象时以资产组为单位进行减值测试。在这种情况下，资产组未来现金流量现值对确定该资产组整体的可收回金额更有意义。
即，对于工业企业包含土地使用权、房屋建筑物在内的资产组，我们更倾向于使用“未来现金流量现值”作为确定其可收回金额的主要依据。但是，对于不包含商誉和使用寿命不确定的无形资产的资产组，并不需要每年定期进行减值测试，只需在出现减值迹象时进行减值测试即可。